ACORDAO-COMPLETO-2557578

ACÓRDÃO 7989/2022 ATA 40/2022 - PRIMEIRA CÂMARA

VISTOS, relatados e discutidos esses autos de aposentadoria de Ericsson Alves Pinto, ex-ocupante do cargo de Técnico Judiciário do Tribunal Regional do Trabalho da 18ª Região.
ACORDAM os ministros do Tribunal de Contas da União, reunidos em sessão da 1ª Câmara, ante as razões expostas pelo Relator, e com fundamento nos artigos 71, inciso III, da Constituição Federal de 1988, 1º, inciso V e 39, inciso II, da Lei 8.443/1992, 1º, inciso VIII, 259, inciso II, 260, § 1º, e 262, do Regimento Interno, e na Súmula TCU 106, em:
9.1. considerar ilegal o ato de aposentadoria de Ericsson Alves Pinto e negar-lhe registro;
9.2. dispensar a devolução das quantias recebidas de boa-fé pelo interessado até a data de ciência desta decisão pelo Tribunal Regional do Trabalho da 18ª Região;
9.3. determinar ao Tribunal Regional do Trabalho da 18ª Região que:
9.3.1. no prazo de 15 (quinze) dias, contados da ciência da decisão:
9.3.1.1. faça cessar todo e qualquer pagamento relativo ao ato impugnado, sob pena de ressarcimento das quantias pagas após essa data pelo responsável;
9.3.1.2. comunique ao interessado a presente deliberação e o alerte de que o efeito suspensivo proveniente da interposição de eventuais recursos junto ao TCU não o exime da devolução dos valores percebidos indevidamente, caso o recurso não seja provido;
9.3.2. emita novo ato, livre das irregularidades ora apontadas, em substituição ao ato de aposentadoria de Ericsson Alves Pinto, submetendo-o a nova apreciação deste Tribunal;
9.3.3. no prazo de 30 (trinta) dias, contados da ciência da decisão, envie a este Tribunal documentos comprobatórios de que o interessado está ciente do julgamento deste Tribunal.

Ato de aposentadoria emitido pelo Tribunal Regional do Trabalho da 18ª Região, enviado ao TCU para fins de análise e julgamento.

Primeira Câmara

3. Interessado: Ericsson Alves Pinto (XXX.540.291-XX)

13.1. Ministros presentes: Walton Alencar Rodrigues (Presidente), Benjamin Zymler, Vital do Rêgo e Jorge Oliveira (Relator).
13.2. Ministro-Substituto presente: Weder de Oliveira.

JORGE OLIVEIRA

Transcrevo, a seguir, a instrução da Secretaria de Fiscalização de Integridade de Atos e Pagamentos de Pessoal e de Benefícios Sociais - Sefip (peça 5) , aprovada pelo corpo diretivo daquela unidade (peça 6) e pelo Ministério Público junto ao TCU (peça 7) :
"INTRODUÇÃO
Trata-se de ato inicial de aposentadoria, submetido, para fins de registro, à apreciação do Tribunal de Contas da União (TCU) , de acordo com o art. 71, inciso III, da Constituição Federal.  O ato foi cadastrado e disponibilizado ao TCU por intermédio do Sistema e-Pessoal, na forma do art. 2º e 4º da Instrução Normativa TCU 78/2018.
O ato desse processo pertence às seguintes unidades:
Unidade emissora: Tribunal Regional do Trabalho da 18ª Região/GO.
Unidade cadastradora:  Tribunal Regional do Trabalho da 18ª Região/GO.
Subunidade cadastradora: SGPe - Seção de Aposentadoria.
EXAME TÉCNICO
Procedimentos aplicados
Os procedimentos para exame, apreciação e registro de atos de pessoal encontram-se estabelecidos na Instrução Normativa TCU 78/2018 e na Resolução TCU 206/2007. Essas normas dispõem que os atos de pessoal disponibilizados por meio do e-Pessoal devem ser submetidos previamente a críticas automatizadas, com base em parâmetros predefinidos.
As críticas das informações cadastradas na etapa de coleta do ato foram elaboradas e validadas levando-se em conta as peculiaridades de cada ato. Os itens verificados nessa etapa são inerentes a dados cadastrais, fundamentos legais, mapa de tempo, ficha financeira, assim como eventuais ocorrências de acumulação. Trata-se de verificações abrangentes, minuciosas e precisas e sem a necessidade de ação humana e, portanto, menos suscetível a falhas. As críticas aplicadas estão discriminadas no sistema, no Menu e-Pessoal, opção 'Crítica', que podem ser acessadas mediante concessão de perfil específico a servidores do TCU responsáveis pela análise.
Além das críticas automatizadas, há verificação humana adicional no caso de haver alertas do sistema ou informações não formatadas, como esclarecimentos do gestor ou do controle interno.  
As críticas também consideram os registros do Sistema Integrado de Administração de Recursos Humanos (Siape) . O Siape disponibiliza informações atualizadas sobre as parcelas que integram os proventos, diferentemente, portanto, do e-Pessoal, que informa as parcelas no momento do registro do ato. 
Essa confrontação com o Siape fornece uma visão atual e verdadeira da situação, o que permite descaracterizar irregularidades e inconsistências que, embora constantes do e-Pessoal, já foram corrigidas.
As verificações detectadas no ato encontram-se discriminadas na aba de pendências do ato no sistema e-Pessoal, bem como no espelho do ato contemplado por esta instrução.
Exame das Constatações
Ato: 39951/2020 - Inicial - Interessado (a) : ERICSSON ALVES PINTO - CPF: XXX.540.291-XX
Parecer do Controle Interno: considerar o ato Legal.
Constatações e análises: 
1.1.1. Houve o registro de pelo menos uma rubrica com 'Denominação para análise pelo TCU = Vantagem de caráter pessoal (94 - VANT. PES NOM IDEN FC-5 INAT (Vantagem de caráter pessoal - Incorporação de quintos/décimos de função) - R$ 3.434,43) .
Justificativa do Gestor de Pessoal: Não há. Verificação efetuada no âmbito do TCU.
Análise do Controle Interno:  Não há. Verificação efetuada no âmbito do TCU.
Análise da Equipe Técnica: Ilegal
Observa-se no ato em tela que o interessado possui incorporação da vantagem denominada quintos em seus proventos. Conforme as informações encaminhadas pela Unidade Jurisdicionada, o- inativo obteve a incorporação de 5/5 de uma função comissionada código FC-05. Consoante observa-se no campo Funções Exercidas no ato em análise, o inativo exerceu funções comissionadas entre 10/11/1992 a 2/2/1993 (FC-2) e 3/2/1993 e 14/10/1997 (FC-5) , ou seja, por 4 anos, 11 meses e 10 dias. Os critérios para incorporação dessa vantagem foram definidos mais claramente com a publicação da Lei 8.911/1994, que assim dispôs:
 (...) 
Art. 3. Para efeito do disposto no § 2º do art. 62 da Lei nº 8.112, de 11 de dezembro de 1990, o servidor investido em função de direção, chefia e assessoramento, ou cargo em comissão, previsto nesta Lei, incorporará à sua remuneração a importância equivalente à fração de um quinto da gratificação do cargo ou função para o qual foi designado ou nomeado, a cada doze meses de efetivo exercício, até o limite de cinco quintos.
§ 1º Entende-se como gratificação a ser incorporada à remuneração do servidor a parcela referente à representação e a gratificação de atividade pelo desempenho de função, quando se tratar de cargo em comissão ou função de direção, chefia e assessoramento dos Grupos: Direção e Assessoramento Superiores - DAS e Cargo de Direção - CD.
§ 2º Quando se tratar de gratificação correspondente às funções de direção, chefia e assessoramento do Grupo - FG e GR, a parcela a ser incorporada incidirá sobre o total desta remuneração.
§ 3º Quando mais de um cargo em comissão ou função de direção, chefia e assessoramento houver sido exercidos no período de doze meses, a parcela a ser incorporada terá como base de cálculo a exercida por maior tempo.
§ 4º Ocorrendo o exercício de cargo em comissão ou de função de direção, chefia ou assessoramento de nível mais elevado, por período de doze meses, após a incorporação dos cinco quintos, poderá haver a atualização progressiva das parcelas já incorporadas, observado o disposto no parágrafo anterior.
 (...) 
Deste modo, o inativo faz jus a incorporação de 4/5 da função comissionada FC-05, pois exerceu durante 48 meses a função. Entretanto, o ex-servidor não faz jus a última parcela de quintos, pois não completou o interstício de 12 meses (exerceu por 11 meses e 10 dias) de exercício da função comissionada.
Assim, a abrangência e a profundidade das verificações levadas a efeito fundamentam convicção de que o ato do interessado deve ser apreciado pela ilegalidade, uma vez que foi deferida a incorporação/atualização de quintos/décimos superior ao devido, consoante o entendimento do Tribunal de Contas da União e do estabelecido pela legislação de regência da matéria.
1.1.2. No tempo calculado para fins de anuênio foram computados períodos não contínuos. Serviço público civil (Adm. Direta e Indireta) em cargo diferente ao da aposentadoria de 03/09/1979 a 10/11/1986 e Tempo no cargo em que se deu a aposentadoria de 11/03/1992 a 19/05/2020.
Justificativa do Gestor de Pessoal: Não há. Verificação efetuada no âmbito do TCU.
Análise do Controle Interno:  Não há. Verificação efetuada no âmbito do TCU.
Análise da Equipe Técnica: Ilegal
No tempo calculado para fins de anuênios foram computados períodos não contínuos. A jurisprudência deste Tribunal, a exemplo do Acórdão 4322/2015-TCU-Primeira Câmara de relatoria do Ministro Bruno Dantas, são no sentido de que os requisitos para a percepção de adicional de tempo de serviço, são: a) o cumprimento do tempo de serviço público pleiteado durante a vigência da legislação que gerou essa vantagem; e b) o não rompimento do vínculo jurídico do servidor com a Administração.
No caso em exame, constata-se que houve rompimento de vínculo jurídico do servidor com a administração pública após o término do serviço federal no SERPRO (03/09/1979 a 10/11/1986) , razão pela qual tal tempo não poderia ser computado para fins de anuênios. O servidor ingressou novamente no serviço público somente em 11/3/1992, após a edição da Lei 8.112/1990.  Assim, o ato deverá ser considerado ilegal.
O quadro resumo de ocorrências e, quando for o caso, o detalhamento da norma legal e da jurisprudência para as inconsistências acima elencadas encontra-se no anexo II dessa instrução. 
Encaminhamento do ato: 
Considerar ILEGAL e recusar registro do ato de Aposentadoria 39951/2020 - Inicial de ERICSSON ALVES PINTO do quadro de pessoal do órgão/entidade Tribunal Regional do Trabalho da 18ª Região/GO, com base nos arts. 71, inciso III, da Constituição Federal, 1º, inciso V, e 39, inciso II, da Lei 8.443/1992 e 260, § 1º, do Regimento Interno.
Determinar à Secretaria de Fiscalização de Pessoal que monitore o cumprimento da (s) medida (s) indicada (s) para o ato de Aposentadoria de ERICSSON ALVES PINTO. 
Com fulcro no art. 262, caput, do Regimento Interno deste Tribunal, determinar ao órgão/entidade Tribunal Regional do Trabalho da 18ª Região/GO que: 
emita novo ato, livre da irregularidade ora apontada, em substituição  ao ato de Aposentadoria de ERICSSON ALVES PINTO, submetendo-o à nova apreciação por este Tribunal, na forma do artigo 260, caput, também do Regimento.
dispense a devolução dos valores indevidamente recebidos de boa-fé até a data da ciência do órgão/entidade Tribunal Regional do Trabalho da 18ª Região/GO, do acórdão que vier a ser proferido, com base no Enunciado 106 da Súmula da Jurisprudência do TCU.
dê ciência, no prazo de quinze dias, contados da notificação, do inteiro teor desta deliberação (a) o interessado (a) , alertando-o (a) de que o efeito suspensivo proveniente da interposição de eventuais recursos junto ao TCU não o (a) exime da devolução dos valores percebidos indevidamente, caso o recurso não seja provido.
informe o teor do acórdão que vier a ser prolatado, encaminhando ao TCU, no prazo de trinta dias, comprovante da data de ciência pelo (a) interessado (a) , nos termos do art. 4º, § 3º, da Resolução TCU 170/2004.
faça cessar todo e qualquer pagamento relativo ao ato impugnado de ERICSSON ALVES PINTO, no prazo máximo de quinze dias, contados da ciência da decisão deste Tribunal, sob pena de ressarcimento das quantias pagas após essa data pelo responsável.
CONCLUSÃO
A abrangência e a profundidade das verificações levadas a efeito fundamentam convicção de que o ato inicial 39951/2020 pode ser apreciado pela ilegalidade, em razão das irregularidades apontadas no item Exame das Constatações desta instrução, que representam afronta à legislação e à jurisprudência de referência
PROPOSTA DE ENCAMINHAMENTO
Ante o exposto, com fundamento no art. 71, inciso III, da Constituição Federal, no art. 1º, inciso V, e art. 39, incisos I e II, da Lei 8.443/1992, no art. 260 do Regimento Interno do Tribunal de Contas da União, propõe-se: 
Considerar ILEGAL e recusar registro do ato inicial de Aposentadoria 39951/2020 de ERICSSON ALVES PINTO do quadro de pessoal do órgão/entidade Tribunal Regional do Trabalho da 18ª Região/GO, com base nos arts. 71, inciso III, da Constituição Federal, 1º, inciso V, e 39, inciso II, da Lei 8.443/1992 e 260, § 1º, do Regimento Interno.
Determinar à Secretaria de Fiscalização de Pessoal que monitore o cumprimento da (s) medida (s) indicada (s) para o ato de Aposentadoria de ERICSSON ALVES PINTO.
Com fulcro no art. 262, caput, do Regimento Interno deste Tribunal, determinar ao órgão/entidade Tribunal Regional do Trabalho da 18ª Região/GO que: 
dispense a devolução dos valores indevidamente recebidos de boa-fé até a data da ciência do órgão/entidade Tribunal Regional do Trabalho da 18ª Região/GO, do acórdão que vier a ser proferido, com base no Enunciado 106 da Súmula da Jurisprudência do TCU.
faça cessar todo e qualquer pagamento relativo ao ato impugnado de ERICSSON ALVES PINTO, no prazo máximo de quinze dias, contados da ciência da decisão deste Tribunal, sob pena de ressarcimento das quantias pagas após essa data pelo responsável.
emita novo ato, livre da irregularidade ora apontada, em substituição ao ato de Aposentadoria de ERICSSON ALVES PINTO, submetendo-o à nova apreciação por este Tribunal, na forma do artigo 260, caput, também do Regimento.
dê ciência, no prazo de quinze dias, contados da notificação, do inteiro teor desta deliberação (a) o interessado (a) , alertando-o (a) de que o efeito suspensivo proveniente da interposição de eventuais recursos junto ao TCU não o (a) exime da devolução dos valores percebidos indevidamente, caso o recurso não seja provido.
informe o teor do acórdão que vier a ser prolatado, encaminhando ao TCU, no prazo de trinta dias, comprovante da data de ciência pelo (a) interessado (a) , nos termos do art. 4º, § 3º, da Resolução TCU 170/2004."
	É o relatório.

não há.

Procuradora-Geral Cristina Machado da Costa e Silva

APOSENTADORIA. PARCELA DE QUINTOS PAGA EM FRAÇÃO SUPERIOR À DEVIDA. ATRIBUIÇÃO EM EXCESSO DE ANUÊNIOS, DECORRENTE DO CÔMPUTO DE TEMPO DESCONTÍNUO DE SERVIÇO PRESTADO À ADMINISTRAÇÃO FEDERAL. ILEGALIDADE. NEGATIVA DE REGISTRO. DETERMINAÇÕES.

APOSENTADORIA (APOS)

Secretaria de Fiscalização de Integridade de Atos e Pagamentos de Pessoal e de Benefícios Sociais (Sefip)

Em exame o ato de concessão de aposentadoria emitido pelo Tribunal Regional do Trabalho da 18ª Região em nome de Ericsson Alves Pinto, ex-ocupante do cargo de Técnico Judiciário.
2.	A Sefip identificou duas irregularidades e propôs, com o endosso do MPTCU, que o ato fosse considerado ilegal.
3.	A primeira diz respeito à incorporação de 5/5 da função FC-5, sendo que, por ter exercido a referida função por 4 anos, 11 meses e 10 dias, o interessado deveria ter incorporado 4/5, e não 5/5. 
4.	A segunda irregularidade refere-se ao cômputo de períodos não contínuos de tempo de serviço para fins de concessão de adicional de tempo de serviço (anuênio) .
5.	Acompanho os pareceres uniformes, cujos fundamentos incorporo a estas razões de decidir.
6.	De fato, em relação à primeira irregularidade, o tempo de exercício da função é suficiente apenas para a incorporação de 4/5. Como bem apontado pela unidade técnica, o último interstício de doze meses não foi completado, uma vez que o servidor exerceu a função por 11 meses e 10 dias. 
7.	No tocante à segunda ilegalidade, relativa ao cômputo de tempo não contínuo para fins de anuênios, acato o entendimento reforçado no voto proferido pelo Ministro Bejamin Zymler, no Acórdão 2100/2022-TCU-Plenário, de cujo voto condutor extraio o seguinte trecho:
" (...) a jurisprudência desta Corte não admite o cômputo de períodos descontínuos de trabalho para obtenção do adicional. Em outras palavras, havendo intervalo entre o desligamento de um cargo público federal e a admissão em outro, o tempo de serviço prestado no primeiro vínculo não pode ser computado para a concessão de anuênios no segundo.
12. O ponto é bem ilustrado pelo Acórdão 1424/2020-TCU-Plenário, item 9.1.1, proferido em consulta, vale dizer, e, portanto, com caráter normativo (cf. art. 1º, § 2º, da Lei 8.443/1992) :
"[...] o rompimento do vínculo jurídico do servidor com a Administração Pública Federal é obstáculo ao restabelecimento de vantagens da Lei 8.112/1990, independentemente do momento em que o servidor é investido novamente em outro cargo público federal, se antes ou depois da revogação da legislação que instituiu a vantagem anteriormente concedida"
8.	O ato em exame contempla a averbação de tempo de serviço não contínuo, uma vez que houve o rompimento do vínculo jurídico do servidor após o término do serviço prestado ao Serpro, entre 3/9/1979 e 10/11/1986. Depois desse período, o servidor ingressou novamente no serviço público apenas em 11/3/1992. Sendo assim, o tempo de serviço no Serpro não pode ser computado para fins da percepção de anuênios.
9.	Por esses motivos, o ato em exame deve ser considerado ilegal, com negativa de registro, sem prejuízo de se dispensar a devolução dos valores indevidamente percebidos de boa-fé, consoante o enunciado 106 da súmula de jurisprudência do TCU.
10.	Antes de finalizar, anoto que o ato em exame deu entrada no Tribunal há menos de cinco anos, o que afasta a aplicação do entendimento firmado pelo STF no RE 635.553, que fixou o referido prazo para apreciação de ato de admissão e de concessão de aposentadoria, reforma e pensão, a contar de seu ingresso no TCU.
	Ante o exposto, acompanho os pareceres uniformes e voto no sentido de que o Tribunal adote o acórdão que ora submeto à apreciação deste Colegiado.
TCU, Sala das Sessões, em 22 de novembro de 2022.
JORGE OLIVEIRA 
Relator